【裁判字號】    98,訴,213
【裁判日期】    990816
【裁判案由】    損害賠償
【裁判全文】
臺灣基隆地方法院民事判決               98年度訴字第213號
原      告  邱秋月
訴訟代理人  范晉魁律師
被      告  廖進青
被      告  徐建宗
訴訟代理人  陳雅萍律師
複代理人    李蕙君律師
            吳文君律師
上列當事人間請求損害賠償事件，本院於中華民國99年８月２日
辯論終結，茲判決如下：
    主  文
原告之訴駁回。
訴訟費用由原告負擔。
    事實及理由
一、本件原告於起訴時，係以廖進青１人為被告，請求判決：被
    告應給付伊新臺幣（下同）512,650.元及自起訴狀繕本送達
    於被告之翌日（即98年６月５日）起至清償日止按年息５％
    計算之利息。嗣追加徐健宗為共同被告，變更訴之聲明為：
    被告應連帶給付伊512,650.元及自起訴狀繕本送達於被告之
    翌日（即98年６月５日）起至清償日止按年息５％計算之利
    息。經核係訴之追加（追加被告），惟其請求之基礎事實同
    一，且被告廖進青亦無異議而為本案之言詞辯論，依民事訴
    訟法第0255條第１項第２款及第２項之規定，並無不可，應
    予准許，先予敘明。
二、原告起訴主張：(一)民國（下同）97年２月10日下午６時40
    分許，被告徐健宗所有之臺北縣瑞芳鎮○○路0145號４樓房
    屋及被告廖進青所有之同路0147號４樓房屋（下稱0145號房
    屋及0147號房屋）因故起火，延燒至伊所有之同路0143-6號
    房屋，致伊所有之房屋屋內物品、鐵皮結構等全毀。(二)被
    告２人應負建築物管理人責任：(１)按「土地上之建築物或
    其他工作物所致他人權利之損害，由工作物之所有人負賠償
    責任。但其對於設置或保管並無欠缺，或損害非因設置或保
    管有欠缺，或於防止損害之發生，已盡相當之注意者，不在
    此限。前項損害之發生，如別有應負責任之人時，賠償損害
    之所有人，對於該應負責者，有求償權。」民法第0191條定
    有明文。次按「民法第0191條第１項所謂設置有欠缺，係指
    土地上之建築物或其他工作物，於建造之初即存有瑕疪而言
    。所謂保管有欠缺，係指於建造後未善為保管，致其物發生
    瑕疪而言。」、「民法第0191條第１項所謂之土地上之工作
    物，係指以人工作成之設施，建築物係其例示。而建築物內
    部之設備如天花板、樓梯、水電配置管線設備等，屬建築物
    之成分者，固為建築物之一部，應包括在內。」、「土地上
    工作物之所有人，除能證明於防止損害之發生已盡相當之注
    意外，不能免責，為民法第0191條第１項所明定。此之所謂
    相當之注意，即為善良管理人之注意。」最高法院50年臺上
    字第1464號判例、同院95年度臺上字第0310號及69年度臺上
    字第1020號等判決著有先例。(２)本件依鑑定報告可知，此
    次火災之起火點係0147號房屋，而被告廖進青為0147號房屋
    之所有人，對0147號房屋設置及保管，自負有善良管理人之
    注意義務，惟被告廖進青未盡其注意義務，而導致此次火災
    發生，自應負責。(３)另依被告廖進青所述，此次火災係因
    0145號房屋內燃放爆竹所致，則就建築物管理人責任而言，
    被告徐健宗負有避免於0145號房屋內燃放爆竹之責；詎此次
    火災仍因0145號房屋內燃放爆竹所生，被告徐健宗未盡上開
    保管房屋之義務，致房屋失火，使伊受有財產權之損害，被
    告徐健宗自應賠償伊之損失。(４)基上所述，被告２人對其
    所有之0147號及0145號房屋之設置或保管均負有善良管理人
    之注意義務，惟渠等均未盡其注意義務，致上開房屋失火並
    延燒至伊所有之房屋，使伊受有損害，被告２人自應對伊負
    賠償之責，殆屬無疑。(三)被告２人該當一般侵權行為構成
    要件：(１)再按「因故意或過失，不法侵害他人之權利者，
    負損害賠償責任。」民法第0184條第１項前段定有明文。又
    「因故意或過失不法侵害他人之權利者，負擔損害賠償責任
    ，此在民法第0184條第１項規定甚明。所謂權利，應指一切
    私權而言，故因身體上所受損害致生財產上之損害者，當然
    包括在內。」、「民法第0184條第１項規定之侵權行為，係
    指違法及不當加損害於他人而言，至於受侵害者係何項權利
    ，要非所問。所謂違法及不當，非僅限於侵害法律明定之權
    利，即違反保護個人法益之法規，或廣泛悖反規律社會生活
    根本原理之公序良俗，亦均屬之，此觀同條第２項之規定自
    明。」最高法院亦著有39年臺上字第0987號判例及93年度臺
    上字第0381號判決闡釋上旨。(２)依據不起訴處分書所載可
    知，此次火災起火點位於被告廖進青所有之0147號房屋內，
    且非屋外燃放鞭炮所致，是必為起火房屋內部原因所致，亦
    即此次火災起火原因應係由於起火房屋內部安全設施不足所
    致。被告廖進青又為0147號房屋之所有人，是其就0147號房
    屋內部有將電線綁緊、避免電線受太陽直射、避免下雨水滴
    到電線等作為義務，詎被告廖進青未盡上開義務，致0147號
    房屋失火，並延燒至伊之房屋，致伊受有財產權之損害，被
    告廖進青自應賠償伊之損失。(３)若本院認定此次火災係因
    0145號房屋內燃放爆竹所致，則不論被告徐健宗是否為燃放
    爆竹之人，均負有避免於0145號房屋內燃放爆竹之責；詎此
    次火災仍因0145號房屋內燃放爆竹所生，被告徐健宗未盡上
    開義務，致0147號房屋失火，並延燒至伊之房屋，使伊受有
    財產權之損害，被告徐健宗自應賠償伊之損失。(四)被告２
    人應負連帶賠償之責：(１)復按「數人共同不法侵害他人之
    權利者，連帶負損害賠償責任﹔不能知其中孰為加害人者，
    亦同。造意人及幫助人，視為共同行為人。」民法第0185條
    明揭在案。末按「民事上之共同侵權行為（狹義的共同侵權
    行為，即加害行為）與刑事上之共同正犯，其構成要件並不
    完全相同，共同侵權行為人間不以有意思聯絡為必要，數人
    因過失不法侵害他人之權利，苟各行為人之過失行為，均為
    其所生損害共同原因，即所謂行為關連共同，亦足成立共同
    侵權行為，依民法第0185條第１項前段之規定，各過失行為
    人對於被害人應負全部損害之連帶賠償責任。」最高法院67
    年臺上字第1737號判例闡釋綦詳。(２)自上可知，被告２人
    因未盡善良管理人注意義務設置及管理0145號房屋及0147號
    房屋，致上開房屋失火，延燒至伊所有之0146-3號房屋，即
    使不知孰為加害人，亦屬共同侵害伊之權利，依民法第0185
    條規定，被告２人對伊自負有連帶賠償之責。(五)被告應賠
    償之範圍如下：(１)伊所有之0146-3號房屋，因被告２人之
    過失，致遭本次火災延燒受損，被告因此對伊負連帶損害賠
    償之責，已如上述。(２)伊所受損害共計512,650.元，此有
    報價單可證，伊自得依民法第0191條、第0184條及第0185條
    之規定，請求被告連帶如數給付。(六)詎被告迄今仍拒不賠
    償伊，迭催不理，為此依民法第0191條、第0184條及第0185
    條之規定，提起本件訴訟，請求判命被告２人應連帶給付伊
    512,650.元及自起訴狀繕本送達於被告廖進青之翌日（即98
    年６月５日）起至清償日止按年息５％計算之利息。
三、被告廖進青對於原告主張：渠所有之0147號房屋於97年２月
    10日下午６時40分許因故起火，延燒至原告房屋，致原告房
    屋內之物品、鐵皮結構等損壞，受有損害等事實，均無爭執
    ，惟以：(一)於此次火災事故中，渠亦為受害者：據臺灣基
    隆地方法院檢察署檢察官不起訴處分書所載，即可認定非渠
    過失所致。(二)臺灣基隆地方法院檢察署檢察官不訴處分書
    第２頁載明：「證人即臺北縣政府消防局火災調查科小隊長
    呂俊福並結證稱：……依據燃燒嚴重程度、燃燒最低點及燃
    燒Ｖ型痕綜合研判起火點，因為屋頂有加蓋鐵皮屋頂，石膏
    板及天花板，四周又有隔間，起火點不可能因外界侵入鞭炮
    與煙火造成。……」渠認為呂俊福對於渠家中火災現場隔間
    及所提出之火災現場勘驗報告與實際不符，因渠在偵查庭時
    曾陳明渠家中頂樓天花板全為輕鋼架，材質為PVC.板，而非
    勘驗報告所載之石膏板，且隔間高度在輕鋼架之下，故頂樓
    從鐵皮下方至輕鋼架上方均為鏤空，並無任何阻隔。(三)依
    上述勘驗報告結果，並未發現在起火點處有電器用品及電源
    配線經過，證明並非電源配置走火所致；且原告主張渠欠缺
    善良管理人之注意義務，惟渠在94年５月才將鐵皮及電源配
    線全部予以更新，原告何能謂渠未盡保管責任。(四)此次火
    災，經臺北縣政府消防局研判結果為：未發現有可引燃之危
    險物品或化工，未發現有電器用品或電源配線經過，同時亦
    未發現有促燃劑急速燃燒現象，因認火災發生原因，當可排
    除電器及外人侵入縱火之可能性，排除現場遺留火種除現場
    或使用爐火不慎、易燃性化學物品自燃及人為因素等起火原
    因。鑑識報告雖認起火原因以遺留火種（煙蒂…）引燃可能
    性較高等語，惟渠及妻陳麗香、子廖延鑫均無吸煙之習慣，
    且證人黃良建於偵查時所為證言，亦無從認定渠對於此次火
    災有何過失。(五)依民法0191條第１項前段規定，須土地上
    之建築物或其他工作物，因設置或保管有欠缺，致損害他人
    之權利，被害人方可依上開規定請求工作物所有人負賠償責
    任。惟依鑑識報告書所載，此次火災之原因以排除法認為煙
    蒂最有可能，發生起火燃燒，尚與建築物或工作物之設置或
    保管無涉。(六)原告並為就伊所主張：「必為起火房屋內部
    原因所致，亦即此次火災起火原因應係由於起火房屋內部安
    全設施不足所致」之事實，提出有利於己之證據，實尚難認
    定渠有故意或過失為不法之加害行為，侵害原告之權利，自
    不須賠償原告。(七)原告提出之損害清單及單據影本，並非
    實際損害之證明，況該損害清單並未標示物品之年份，實無
    法證明原告確受有該等損害。原告之請求，並無理由等語，
    資為抗辯。聲明：駁回原告之訴。
四、被告徐健宗對於原告主張：渠所有之0145號房屋於97年２月
    10日下午６時40分許因故起火，延燒至原告所有之房屋，致
    原告房屋內之物品、鐵皮結構等損壞，受有損害等事實，亦
    無爭執，惟以：(一)火災原因調查報告書研判認定「本案火
    場以中山路0147號３樓頂（頂樓加蓋）約中間臥房及後側雜
    物間共用木製隔間牆靠左側附近處所受燒情形較為嚴重，依
    據火流向上原理及燃燒碳化殘留情形研判，以及依據燃燒最
    低點及尋找『Ｖ』型燃燒痕跡，火流藉由上方天花板與隔間
    牆相連之夾縫向各戶波及，本案起火（戶）處所為瑞芳鎮○
    ○路0147號３樓頂（頂樓加蓋）約中間臥房及後側雜物間共
    用木製隔間牆靠左側附近處所，……並未發現有可造成引（
    自）燃之危險物品或化工原料置放其內，故可排除上述之類
    似物品引燃之可能性……電氣因素引燃之可能性較低……並
    未檢出含有石油系可燃性液體，故因外人侵入縱火可能性較
    低……本案起火原因以遺留火種（煙蒂）引燃之可能性較高
    ，惟中山路0147號屋主廖進青懷疑隔壁有人燃放鞭炮所致，
    本案起火位置為於屋外無法直接目視且上方有天花板阻隔，
    鞭炮無法由屋外任一角度射入起火點，顯然本案因非屋外燃
    放鞭炮所致。」結論欄並記載「1.本案起火（戶）處所為瑞
    芳鎮○○路0147號３樓頂（頂樓加蓋）約中間臥房及後側雜
    物間共用木製隔間牆靠左側附近進處所；2.起火原因以遺留
    火種（煙蒂）引燃之可能性較高。」故由上開火災原因調查
    報告書可證，此次火災起火點係在渠所有「瑞芳鎮○○路
    0147號３樓頂（頂樓加蓋）約中間臥房及後側雜物間共用木
    製隔間牆靠左側附近處所」，且起火原因排除各項可能因素
    後，以「遺留火種（煙蒂）引燃」之可能性較高。(二)原告
    於刑事案件偵查時，雖主張系爭火災起火原因係因渠所有之
    0145號房屋燃放鞭炮所致，並於本件追加起訴狀主張「追加
    被告負有避免於0145號房屋內燃放爆竹之責，詎本件火災仍
    因0145號房屋內燃放爆竹所生，追加被告未盡前開義務，致
    0147號房屋失火，並延燒至受害房屋，致原告受有財產權之
    損害，被告自應賠償原告損失」云云，同案被告廖進青復辯
    稱「伊於火災滅完後上頂樓前陽台處，消防人員告知於中山
    路0145號頂樓陽台處有爆竹盒子，亦拍照存證，伊家中頂樓
    天花板全為輕鋼架，材質為PVC.板，而非火災調查科人員所
    稱之石膏板及天花板，且隔間高度在輕鋼架之下，所以頂樓
    從鐵皮下方至輕鋼架上方均為鏤空，並無任何阻隔」云云，
    然本次火災並非燃放鞭炮所致乙節，除有上開火災原因調查
    報告書所載「本案起火位置為於屋外無法直接目視且上方上
    有天花板阻隔，鞭炮無法由屋外任一角度射入起火點，顯然
    本案因非屋外燃放鞭炮所致」外，尚有證人即臺北縣政府消
    防局火災調查科小隊長呂俊福於偵查時證稱「伊於案發後到
    現場勘查，係依據燃燒嚴重程度，燃燒最低點及燃燒『Ｖ』
    型痕綜合研判起火點，因有加蓋鐵皮屋頂、石膏板及天花板
    ，四周又有隔間，還要經過兩個門，起火點不可能因外界侵
    入鞭炮與煙火造成，而告訴人（即原告）所指之起火點陽台
    僅有花台，且燃燒輕微，不可能是起火點，若將徐健宗與廖
    進青２戶住宅比較，0147號廖進青住宅較似起火點（詳基隆
    地檢署97年度他字第0466號卷）」之證詞可證，渠所有房屋
    頂樓陽台處之煙火盒乃火災前一日施放遺留，與此次火災之
    發生無關。況該煙火盒置放處僅放有花盆，且燃燒輕微，不
    可能係起火點。且此次火災不可能因外界鞭炮或煙火所致，
    業有上開火災原因調查報告書及經證人呂俊福綜合火災現場
    情況提出專業判斷，是尚難僅以渠住處陽台所置放之煙火盒
    ，即謂此次火災係渠住處燃放煙火所致或與置放於渠住處頂
    樓陽台之煙火盒有所關聯。至同案被告廖進青所辯依伊房屋
    頂樓材質及狀況，有可能遭他處之煙火或鞭炮射入起火之說
    ，縱屬可採，亦無法證明該射入其住處引燃火災之煙火或鞭
    炮係由渠住處所施放，從而本件起火原因難認係渠所致或與
    渠所有之建築物設置或管理有何關係。(三)原告雖主張渠應
    依民法0191條第１項之規定負建築物管理人之責任，惟按「
    民法第0191條第１項所謂設置有欠缺，係指土地上之建築物
    或其他工作物，於建造之初即存有瑕疪而言。所謂保管有欠
    缺，係指於建造後未善為保管，致其物發生瑕疪而言。」最
    高法院50年臺上字第1464號判例已明揭其旨。即依民法第
    0191條第１項前段之規定，須土地上之「建築物」或其他「
    工作物」，因「設置」或「保管」有欠缺，致損害他人之權
    利，被害人方可依上開規定請求工作物所有人負賠償責任。
    然查：依上揭臺北縣政府火災原因調查報告書所載，此次火
    災之原因以「遺留火種（煙蒂…）引燃」之可能性較高，尚
    與建築物或工作物之設置或保管無涉。且起火位置係在被告
    廖建青所有房屋頂樓處，亦非位於渠所有之建築物，而與渠
    所有之建築物無涉；即原告縱於財產權受有損害，亦非渠所
    有建築物所致。(四)又依原告起訴狀及追加起訴狀所載，似
    認此次起火原因若非屋外燃放鞭炮所致，則有可能係0147號
    房屋內部安全設施不足所致（即電線未綁緊、電線受太陽直
    射、下雨水滴到電線等），然土地上工作物固然包括土地上
    之設施及建築物之從物或成分，但屋內之電線仍非屬設置於
    土地上之建築物或工作，則倘因電線原因所致之起火原因，
    仍非屬建築物或工作物之範疇，而難依民法第0191條之規定
    而為主張。(五)按「當事人主張有利於己之事實者，就其事
    實有舉證之責任。」民事訴訟法第0277條前段定有明文。是
    原告欲依民法第0191條規定對渠為請求，自須先就此次火災
    原因係因渠所有建築物所致乙節負舉證之責；倘此次火災之
    發生與渠所有建築物無涉，則無論渠就建築物之設置或管理
    是否欠缺，渠均無須依民法第0191條規定對原告負賠償之責
    。(六)原告雖又依民法第0184條第１項規定主張渠應負侵權
    行為損害賠償責任；然按「民法第0184條第１項前項規定侵
    權行為以故意或過失不法侵害他人之權利成立要件，故主張
    對造應負侵權行為責任者，應就對造之有故意或過失負舉證
    責任（參照最高法院58年臺上字第1421號判例）。」、「所
    謂故意係指行為人對於構成侵權行為之事實，明知並有意使
    其發生或預見其發生，而其發生並不違背其本意而言；所謂
    過失係指行為人對於構成侵權行為之事實，應注意並能注意
    而不注意或雖預見其發生，而確信其不發生者而言。又侵權
    行為損害賠償之債，須損害之發生與加害人之故意或過失加
    害行為間有相當因果關係，始能成立。所謂相當因果關係，
    係以行為人之行為所造成之客觀存在事實，依經驗法則，可
    認通常均可能發生同樣損害之結果而言；如有此同一條件存
    在，通常不必皆發生此損害之結果，則該條件與結果並不相
    當，即無相當因果關係；不能僅以行為人就其行為有故意過
    失，即認該行為與損害間有相當因果關係（參見最高法院90
    年臺上字第0772號判決）。」則原告自應就其主張渠具故意
    過失加害行為，及該故意或過失加害行為與原告之損害間具
    相當因果關係等節負舉證之責。本件起火原因並非係於渠所
    有0145號房屋內燃放爆竹所致，業如上述，原告徒以「渠負
    有避免於0145號房屋內燃放爆竹之責，詎本件火災仍因0145
    號房屋內燃放爆竹所生，追加被告未盡前開義務，致0147號
    房屋失火，並延燒至受害房屋，致原告受有財產權之損害」
    為由，主張渠應負侵權行為損害賠償之責，明顯未盡其舉證
    之責。(七)如前所述，渠就系爭火災發生之原因並無可歸責
    之故意或過失，則無論同案被告廖進青於本件是否應負賠償
    責任，渠均無與被告廖進青負連帶賠償責任之理。(八)末查
    原告雖以原證四損害清單及估價單主張其所受損害之數額；
    然由此次火災原因調查報告書所載，原告所有房屋受損情況
    為「中山路0143-6號燃燒後情形，該址１至３樓並無火勢燃
    燒情形，３樓僅受輕微煙燻及水損；３樓頂（頂樓加蓋）亦
    受嚴重煙燻、高溫波及外，並未見有火勢波及，且以靠右上
    方天花板與隔間牆相連之夾縫附近煙燻程度較為嚴重。」顯
    見原告所受損害主要係３樓輕微煙燻及水損及３樓頂樓加蓋
    嚴重煙燻，且以靠右上方天花板與隔間牆相連之夾縫附近煙
    燻程度較為嚴重，併有火災原因調查報告書所附照片６、７
    以證其房屋受損情形，故原告因系爭火災所受之損害額亦應
    以上開火災原因調查報告書及所附照片６、７所示之範圍為
    據，然由原證四損害清單上列有二樓之損害即有可議。另原
    告所有房屋既係受有煙燻及水損之損害，則損害之回復亦應
    以去除煙燻及水損之損害即足，然原告損害清單所列各物品
    是否因此次火災而受有煙燻或水損，未見原告舉證，且該受
    損程度如何亦屬未明，又依原告所提各單據主要均為估價單
    ，無法證明原告實際所受損害，且由該物品單據似以新購方
    式為估價，然原告縱受有如物品單據所列各物品之損害，亦
    需考量該物品是否無法以修復方式填補損害，及原告原有物
    品亦非新品而須慮及以折舊計算受損價值，故單依原證四物
    品清單及單據無從證明原告實際之受損數額。況查以原證四
    之物品清單所列物品與火災原因調查報告書照片６、７對照
    ，已有多數之物品不符，尚難證明火災發生時物品清單所列
    之物品均置於屋內，且因系爭火災而受損，故原告於本案請
    求數額亦有高估之嫌。(九)另按民法第0185條第１項規定「
    數人共同不法侵害他人之權利者，連帶負損害賠償責任；不
    能知其中孰為加害人者，亦同。」然本件並無適用民法第
    0185條第１項後段「不能知其中孰為加害人者」規定，令渠
    就本件負連帶賠償責任之餘地。蓋本件依此次火災原因調查
    報告書所載、鑑定人到庭證述之證言及房屋災後毀損情形，
    已可排除此次火災係由渠所有0145號房屋引發之可能，而所
    謂「不能知其中孰為加害人者」，須依現存證據已足認定各
    該人等於損害原因之發生均有可能，僅無法判定其中何人為
    實際加害人爾，始足當之；易言之，須原告先就此次火災自
    渠所有房屋引起之可能性先盡舉證之責後，始有引用上開民
    法第0185條第１項後段規定之空間。然如上所述，本件既可
    排除此次火災係自渠所有房屋所引起，且原告就此次火災起
    火原因與渠所有房屋之關聯性亦未加以舉證，則本件縱對於
    系爭火災之發生原因是否與同案被告廖進青所有房屋具關聯
    性乙節，尚存疑義，亦無將渠列為可能之加害人，而判令渠
    應負連帶損害賠償之理等語，資為抗辯。聲明：駁回原告之
    訴。
五、查兩造對於：被告廖進青所有之0147號房屋及被告徐健宗所
    有之0145號房屋，於97年２月10日下午６時40分許因故起火
    ，延燒至原告所有之0143-6號房屋，致原告房屋屋內物品、
    鐵皮結構等損壞，受有損害等事實，均無爭執，並有原告提
    出之所災現場照片９張附卷可資佐證，且經本院依職權調取
    此次火災之偵查卷宗（即臺灣基隆地方法院檢察署97年度偵
    字第1568號、97年度他字第0466號、97年度偵字第3156號及
    97年度偵續字第62號）核閱明確，此部分之事實自堪信為真
    實，而得為本件之判斷基礎。本件兩造之爭點在於：原告主
    張被告２人房屋之起火，被告均有過失，故依民法第0184條
    第１項前段、第0191條第１項及0185條第２項之規定，訴請
    被告連帶賠償。被告２人則均以渠等房屋起火，渠等並無過
    失，原告訴請渠等連帶賠償，並無理由。故本件尚應審究者
    ，即此次火災被告２人有無過失？如原告能證明被告２人有
    過失，其請求即有理由。反之，如原告不能證明被告有過失
    ，則其請求即無理由。以下分點詳述之。
六、按「因故意或過失，不法侵害他人之權利者，負損害賠償責
    任。」民法第0184條第１項前段定有明文。又民法第0184條
    第１項前項規定侵權行為以故意或過失不法侵害他人之權利
    為成立要件，故主張對造應負侵權行為責任者，應就對造之
    有故意或過失負舉證責任（參見最高法院58年臺上字第1421
    號判例要旨）。查原告主張：對於此次火災，被告２人應依
    民法第0184條第１項前段及第0185條第２項之規定，連帶負
    損害賠償責任，故就被告２人對於此次火災之發生有故意或
    過失乙節，原告即應負舉證之責。惟查：此次火災之發生，
    被告２人究竟有無故意或過失，始終未見原告舉證以實其說
    ，且此次火災發生後，經檢警多方調查，始終無法認定被告
    ２人有故意或過失，最後只得以處分不起訴終結並確定，此
    亦經本院依職權調取此次火災之偵查卷宗（即臺灣基隆地方
    法院檢察署97年度偵字第1568號、97年度他字第0466號、97
    年度偵字第3156號及97年度偵續字第62號）核閱明確，故原
    告僅謂：(１)依據不起訴處分書所載可知，此次火災起火點
    位於被告廖進青所有之0147號房屋內，且非屋外燃放鞭炮所
    致，是必為起火房屋內部原因所致，亦即此次火災起火原因
    應係由於起火房屋內部安全設施不足所致。被告廖進青又為
    0147號房屋之所有人，是其就0147號房屋內部有將電線綁緊
    、避免電線受太陽直射、避免下雨水滴到電線等作為義務，
    詎被告廖進青未盡上開義務，致0147號房屋失火，並延燒至
    伊之房屋，致伊受有財產權之損害，被告廖進青自應賠償伊
    之損失，及(２)若本院認定此次火災係因0145號房屋內燃放
    爆竹所致，則不論被告徐健宗是否為燃放爆竹之人，均負有
    避免於0145號房屋內燃放爆竹之責；詎此次火災仍因0145號
    房屋內燃放爆竹所生，被告徐健宗未盡上開義務，致0147號
    房屋失火，並延燒至伊之房屋，使伊受有財產權之損害，被
    告徐健宗自應賠償伊之損失云云，尚難證明就被告２人對於
    此次火災之發生有故意或過失。故原告民法第0184條第１項
    前段及第0185條第２項之規定，請求被告連帶賠償（給付）
    伊512,650.元及自起訴狀繕本送達於被告之翌日（即98年６
    月５日）起至清償日止按年息５％計算之利息，為無依據，
    應不准許。
七、次按「土地上之建築物或其他工作物所致他人權利之損害，
    由工作物之所有人負賠償責任。但其對於設置或保管並無欠
    缺，或損害非因設置或保管有欠缺，或於防止損害之發生，
    已盡相當之注意者，不在此限。」民法第0191條亦定有明文
    。惟「民法第0191條第１項所謂設置有欠缺，係指土地上之
    建築物或其他工作物，於建造之初即存有瑕疪而言。所謂保
    管有欠缺，係指於建造後未善為保管，致其物發生瑕疪而言
    。」（參見最高法院50年臺上字第1464號判例）。又民法第
    0191條於88年修正（自89年５月５日施行）後，其內容已與
    修正前之規定不同，乃產生所謂「三個推定」之規定，亦即
    (１)推定工作物所有人的過失。(２)推定工作物在設置或保
    管上有欠缺（工作物瑕疵）。(３)推定被害人權利受侵害係
    因工作物瑕疵所引起（因果關係）。（參見前大法官王澤鑑
    博士著「侵權行為法」第二冊「特殊侵權行為」第0211頁至
    第0212頁）。惟民法第0191條，乃屬有關「物之責任」之規
    定，損害之發生必須係因「土地上之建築物或其他工作物」
    所引起，始足當之。所謂「土地上之工作物」，指建築物及
    其他工作物而言。民法第0191條以建築物為例示，至其他工
    作物則為概括規定，舉凡依人工就土地所為之設施，無論地
    上物或地下物均屬之，例如鐵路、橋樑、隧道、堤防、貯水
    池、地窖、水井、水道設備、石垣、籬笆、欄杆、電桿、廣
    告塔、彩門、紀念塔、銅像、及運動圓木等等均是。建築物
    內之設備，如天花板、樓梯、電梯、門窗等亦包括在內。但
    工廠之機器非安設於地上而不易移動時，則不得謂為土地上
    之工作物（參見鄭玉波著「民法債編總論」第一九四頁）。
    就屋內電線而言，其設置於房屋而不易移動者，固屬「土地
    上之工作物」，惟若為各類家電、家電之用線或延長線，則
    非「土地上之工作物」，故一般火災常見之電線走火，必視
    其為「設置於房屋而不易移動者」抑為「家電、家電之用線
    或延長線」，而決定有無民法第0191條之適用。查此次火災
    發生後，經檢警多方調查，始終無法認定其確切之起火點及
    起火之原因，亦無法認定被告２人有故意或過失，最後只得
    以處分不起訴終結並確定，此業經本院依職權調取此次火災
    之偵查卷宗（即臺灣基隆地方法院檢察署97年度偵字第1568
    號、97年度他字第0466號、97年度偵字第3156號及97年度偵
    續字第62號）核閱明確，火場鑑定報告亦然；原告更無法明
    確指出此次火災之確切起火點及起火原因，火災究竟係因何
    故而發生，故原告僅謂：(１)本件依鑑定報告可知，此次火
    災之起火點係0147號房屋，而被告廖進青為0147號房屋之所
    有人，對0147號房屋設置及保管，自負有善良管理人之注意
    義務，惟被告廖進青未盡其注意義務，而導致此次火災發生
    ，自應負責。(２)另依被告廖進青所述，此次火災係因0145
    號房屋內燃放爆竹所致，則就建築物管理人責任而言，被告
    徐健宗負有避免於0145號房屋內燃放爆竹之責；詎此次火災
    仍因0145號房屋內燃放爆竹所生，被告徐健宗未盡上開保管
    房屋之義務，致房屋失火，使伊受有財產權之損害，被告徐
    健宗自應賠償伊之損失。(３)基上所述，被告２人對其所有
    之0147號及0145號房屋之設置或保管均負有善良管理人之注
    意義務，惟渠等均未盡其注意義務，致上開房屋失火並延燒
    至伊所有之房屋，使伊受有損害，被告２人自應對伊負賠償
    之責，殆屬無疑云云，尚難據以「推定」此次火災係因0145
    號房屋或0147號房屋（土地上之工作物）所致（亦可能因家
    電、家電之用線或延長線走火而引發火災）。從而，原告依
    民法第0191條及第0185條第２項之規定，請求被告連帶賠償
    伊512,650.元及自起訴狀繕本送達於被告之翌日（即98年６
    月５日）起至清償日止按年息５％計算之利息，亦無依據，
    而應不准許。
八、本件結論已明，兩造其餘之攻擊防禦方法及舉證，已與結論
    無關，故不再一一論究，併予敘明。
九、據上論結，本件原告之訴為無理由，依民事訴訟法第78條，
    判決如主文。
中    華    民    國    99    年    8     月    16    日
                  民事庭法      官  林金發
以上正本係照原本作成。
如不服本判決，應於本判決送達後20日內向本院提出上訴狀（並
附繕本）及繳納上訴裁判費，上訴於臺灣高等法院。
中    華    民    國    99    年    8     月    16    日
                        法院書記官 莊國南

司法院資訊處製作；財團法人民間司法改革基金會備份。
